臺灣高等法院臺中分院民事判決　　　九十三年度上易字第三０六號
　　　上　訴　人　甲○○
　　　被　上訴人　乙○○
右當事人間請求清償借款事件，上訴人對於中華民國九十三年六月十日臺灣彰化地方
法院第一審判決（九十三年度訴字第八九號），提起上訴，本院九十三年九月十四日
言詞辯論終結，判決如左：
　　　主　　　文
原判決廢棄。
被上訴人在原審之訴及假執行之聲請均駁回。
第一、二審訴訟費用由被上訴人負擔。
　　　事實及理由
一、本件被上訴人起訴主張：兩造為兄弟關係，上訴人於民國（下同）八十六年六月
　　二十日寄存新台幣（下同）一百五十萬元予上訴人，雙方約定該筆款項之銀行孳
　　息，上訴人應領取作為母親許曾會親生活費之用，待母親百年後上訴人則須無條
　　件將該筆款項返還予被上訴人，並由上訴人出具切結書為憑，嗣母親於九十一年
　　九月十六日過世，上訴人迄今仍未歸還上開款項，爰依民法第五百九十七條、第
　　六百零二條、第六百零三條之規定，請求上訴人返還該寄託物。求為命上訴人給
　　付被上訴人一百五十萬元，及自九十一年九月十六日起算法定遲延利息之判決。
二、上訴人則以：被上訴人請求返還寄託物，須被上訴人有交付寄託物與上訴人，始
　　有成立寄託契約之可能，上訴人長年居住香港，被上訴人所提出之切結書日期，
　　上訴人不在國內，不可能收受被上訴人所交付之一百五十萬元，又切結書中上訴
　　人姓名部分均以蓋章代之，並無簽名，非屬真正，被上訴人亦未交付其印章予上
　　訴人開戶存款，兩造之母親復未曾交付九百萬元予上訴人寄存銀行。上訴人之父
　　許寬　於八十七年一月一日去世，兩造之母許曾會親於九十一年九月十六日去世
　　，去世前均與上訴人同住，因彰化縣埤頭鄉○○○段一三之一地號土地，上訴人
　　無持分，何時出售上訴人不知情，更無被上訴人所稱有舅舅、母親與上訴人協商
　　，並寄存九百餘萬元與上訴人之情事。又兩造父母俱在時，被上訴人明知權狀由
　　父母保管中，尚會謊報遺失並向農會借貸三百萬元，是被上訴人所指之「切結書
　　」，其真實性可疑。另由兩造之父所留下之文件，亦可知系爭土地之買賣都為兩
　　造之父所經手，包括銀行存款等，均非兩造之母在處理，曾文察所言切結書為兩
　　造之母親交伊簽字一節應非真實等語置辯。
三、查兩造係兄弟關係，兩造之父許寬　於八十七年一月一日死亡，兩造之母許曾會
　　親於九十一年九月十六日去世，坐落彰化縣埤頭鄉○○○段第十三之一地號土地
　　應有部分二分之一（下稱系爭土地），係許寬　以被上訴人之名義登記，該土地
　　所有權狀由許寬　保管，被上訴人曾以重新請領之所有權狀向彰化縣埤頭鄉農會
　　貸款三百萬元，因無力繳納利息，許寬　乃於八十六年四月七日將系爭土地出售
　　許金寬，並於八十六年四月十八日完成登記，許寬　就出售系爭土地所得之款項
　　除代被上訴人償還積欠埤頭鄉農會之三百多萬元本息外，於八十六年四月二十五
　　日匯款六百十萬元至上訴人台灣銀行員林分行帳戶等情，為兩造所不爭執之事實
　　，並有兩造所提出許寬　、許曾會親之戶籍謄本、系爭土地之土地登記簿謄本、
　　土地謄本、上訴人台灣銀行員林分行存摺在卷可稽（附原審卷第六十二至六十六
　　頁、第七十七至八十八頁、第一○一至一○二頁），此部分之事實自堪信為真實
　　。
四、被上訴人主張其於八十六年六月二十日寄存一百五十萬元予上訴人，雙方約定該
　　筆款項之銀行孳息，作為母親生活費之用，待母親百年後上訴人須無條件將該筆
　　款項返還予被上訴人等情，固據其提出蓋有上訴人印文之切結書為證（附原審卷
　　第九頁），然上訴人否認該切結書及其上上訴人印文之真正，並辯稱：被上訴人
    或兩造之母許曾會親從未寄託任何金錢予伊保管，該切結書被上訴人如何取得伊
    並不知情云云，經本院查：
　(一)被上訴人於原審指稱：系爭切結書是我母親（即許曾會親）找代書寫好後交給我
　　的，當時切結書上上訴人印章業已蓋妥，我將切結書拿給見證人曾文察（即兩造
　　之舅舅）簽名蓋章，我並不知道印章是否為上訴人所蓋等語（見原審卷第二十三
　　、二十四頁），證人即為切結書之見證人曾文察於原審證稱：該切結書為兩造之
　　母找代書寫好後叫我簽名，我簽名時上訴人的印章業已蓋妥，所以我不知道該印
　　章為何人所蓋等語（見原審卷第五十六頁），可見切結書係由許曾會親交付被上
　　訴人，在被上訴人取得切結書時，切結書已蓋有上訴人印文，而曾文察在切結書
　　簽名為見證人亦係在該切結書已經蓋好上訴人印文之後，被上訴人及曾文察均未
　　看見切結書上之上訴人印文為何人所蓋。又切結書係許曾會親委託證人游素端（
　　即謝瑞英代書事務所之員工）所書寫，復經游素端到庭證述：「該切結書上內容
　　字跡為我所有無誤，應該是我幫委託人寫的，之後再由立切結書及見證者簽名、
　　蓋章，如果他們有到場，我應該會叫他們簽名蓋章以確認，切結書第一行立切結
　　書人處應該是書寫姓名不會用蓋章方式，後面立切結書人欄也會請本人簽名、蓋
　　章，不會僅蓋章而已云云（見原審卷第一二三頁），則由切結書立切結書人游素
　　端均未書寫上訴人之姓名，上訴人亦未在該切結書簽名，該切結書有關上訴人姓
　　名部分係以上訴人印文代替，可證上訴人於許曾會親委託游素端書寫委託書時並
　　不在場，並無法證明切結書上之上訴人印文係上訴人所親蓋。是被上訴人並無法
　　證明切結書上之上訴人印文為真正，自不能認該切結書為真正而令上訴人負責，
　　被上訴人依該切結本主張兩造間有消費寄託之法律關係，上訴人應依該切結書所
　　載，於許曾會親九十一年九月十六日過世後，應返還其所寄託之一百五十萬元，
　　自屬無據。
　(二)切結書係記載「立切結書人甲○○茲切結為台端於八十六年二月間出售坐落埤頭
　　鄉○○○段第十三之一地號之土地出售價款一部一百五十萬元寄存於本人，其該
　　款寄存銀行之利息全部應供為母親之生活費至母親百年後，本人絕無條件將該一
　　百五十萬元返還台端」。惟系爭土地係由兩造之父許寬　出售，並非被上訴人出
　　售後將其中之一百五十萬元寄放在上訴人處，因此尚無被上訴人交付一百五十萬
　　元予上訴人之事實，而就該出售系爭土地所得之一百五十萬元，在兩造之間何以
　　會成立消費寄託關係？被上訴人係指稱：出售系爭土地得款一千二百多萬元扣除
　　代伊償還農會貸款三百萬元，餘款九百多萬元，母親交給上訴人存放在銀行，其
　　中一百五十萬元應歸伊取得，母親指示上訴人應以伊名義存款，伊並曾交付上訴
　　人身分證、印章委託上訴人以伊名義存款，上訴人並未依母親及伊之指示行事等
　　語，但系爭土地係許寬　以被上訴人名義登記，土地所有權狀由許寬　保管，亦
　　由許寬　出售系爭土地予許金寬，且被上訴人於本院準備程序時承認系爭土地僅
　　是借用其名義登記，實際是其父親所有等語（見本院卷第十八頁），於原審審理
　　時陳稱：我父母親在世時，土地不論登記在那個孩子名下，只有我父母有處分權
　　可以出賣不動產及分配家產云云（見原審卷第一二四頁），則兩造之父母自係有
　　權處分系爭土地並分配土地價款，許曾會親縱有將出售系爭土地所得之價款交付
　　上訴人，委託上訴人存款，並指示上訴人以被上訴人名義寄存一百五十萬元，許
　　曾會親亦非代理被上訴人將一百五十萬元寄放上訴人，兩造間顯無成立消費寄託
　　之契約可言，因此上訴人即使未依許曾會親及被上訴人之指示以被上訴人之名義
    寄存一百五十萬元於銀行，被上訴人亦不得本於消費寄託之法律關係請求上訴人
    返還。
　(三)系爭土地實際上係許寬　所有，被上訴人僅是為許寬　所借用之登記名義人，故
　　系爭土地在被上訴人與許寬　間，被上訴人並無權利，被上訴人自無權分配許寬
　　出售系爭土地所得之款項，而系爭土地係許寬　於八十六年四月七日出售，同月
　　十八日完成登記，則許寬　於同月二十五日匯款六百十萬元予上訴人，該六百十
　　萬元顯係許寬　出售系爭土地之所得，許寬　既有權處分出售系爭土地之所得，
　　被上訴人就上訴人所分得之該六百十萬元，自無權利可主張，因此切結書所載被
　　上訴人將出售系爭土地所得價款其中之一百五十萬元寄存上訴人，顯與事實不符
　　。且依被上訴人之主張，出售系爭土地所得之價款為一千二百多萬元，被上訴人
　　有三分之一之權利，則扣除許寬　為被上訴人代償農會貸款之三百多萬元，被上
　　訴人所能分配之款項應約為一百萬元，亦非切結書所載之一百五十萬元，該切結
　　書所載之金額亦與被上訴人於原審所陳「土地總共賣得一千二百多萬元，分成三
　　份，由我、我母親、三弟許正輝各得一份，每人可取得四百二十餘萬元」不符（
　　見原審卷第二十九頁）。兩造就許寬　出售系爭土地所得之款項，上訴人係分得
　　六百十萬元，被上訴人係分得三百多萬元，許寬　並未公平分配，但此分配純屬
　　許寬　之權利行使，非被上訴人所得置喙。被上訴人乃轉向許曾會親抗議分配不
　　均，就兩造所分配之款項，上訴人應給付被上訴人一百五十萬元始為公平（上訴
　　人給付被上訴人一百五十萬元後，兩人所分得之款項即約為四百五、六十萬元）
　　，許曾會親乃會代上訴人出具切結書予被上訴人，同意於其死亡後由上訴人歸還
　　被上訴人一百五十萬元，而被上訴人既無法證明許曾會親之代上訴人出具切結書
　　有獲得上訴人之授權，亦無法證明上訴人有同意於許曾會親死亡後給付被上訴人
　　一百五十萬元，切結書自無法拘束上訴人，被上訴人所提出之切結書應僅能證明
　　許曾會親同意被上訴人就出售系爭土地所得之款項再自上訴人處分配一百五十萬
　　元，並非被上訴人有寄存一百五十萬元於上訴人處。
　(四)證人曾文察於原審證稱：「許寬　於八十六年六月初出售土地以償還該筆貸款（
　　埤頭鄉農會三百萬元），獲得之價款由被上訴人及其二兄弟分配，各取得四百餘
　　萬元，被上訴人扣除貸款尚可分得一百五十萬元，但該一百五十萬元必須寄存銀
　　行，利息由其母收取，等到父母過世之後再交給被上訴人。價款扣除三百多萬元
　　之餘款全部由上訴人拿到銀行寄存，這是上訴人與父母商談的結果，因實際上出
　　售土地之價款並未分給可分得款項之人，所以我並不知道上訴人有否將餘款寄存
　　銀行。我曾聽過兩造之母親說上訴人要拿到香港銀行寄存，因為利息比較高。」
　　、「系爭土地是兩造之母自己決定出售，出售土地及如何分配價款亦是她決定，
　　這是她講給我聽的。兩造之父母是在土地出售後才告訴他們兒子，但未告訴要如
　　何分配，她們是打算將錢留著自己使用，等到過世之後剩餘款項再予分配，因被
　　上訴人異議土地他有三分之一之持分，扣除貸款金額還可分得一百五十萬元，兩
　　造之母於書立切結書後有告訴上訴人，這是兩造之母告訴我的」（見原審卷第五
　　十六至五十八頁），兩造之兄弟許正輝、許正男於原審分別證稱：「系爭土地原
　　為我、父親、被上訴人各有三分之一持分，系爭土地出售價額大約一千多萬元，
　　由母親將錢交給上訴人，由他存入銀行，作為母親的養老金。舅舅有對我說，母
　　親過世前有以電話說明如何處理該筆款項，他說母親留有一千四百三十多萬元在
　　老四（即上訴人）那裡，叫上訴人拿出來分，因大哥許正男之前有拿部分款項去
　　購買房子，被上訴人有拿部分款項償還貸款，舅舅有講其中部分要給被上訴人，
　　金額多少舅舅才清楚，剩餘部分則由我、上訴人分。」、「母親於九十一年過世
　　之後，我有聽過舅舅說，母親過世前一周有打電話給他，告訴他她有一千四百多
　　萬元及土地，叫我舅舅於他過世後拿出來分掉，但他沒有說要如何分。」（見原
　　審卷第一三五至一三七頁）。惟曾文察之證言係聽聞自許曾會親，許正輝、許正
　　男之證言係聽聞自曾文察，而許曾會親業已去世，曾文察、許正輝、許正男之證
　　言自無法信為真實，且曾文察與許正輝所稱系爭土地被上訴人有三分之一持分，
　　與被上訴人所自承「系爭土地實際上係許寬　所有，僅是借用其名義登記」，及
　　許正輝所證「系爭土地原為父親三兄弟（許寬　、許寬裕、許寬立）所有，後我
　　獨資向叔叔許寬立購入六分之一持分，父親另向許寬裕購買六分之一持分，因被
　　上訴人具有自耕農身分，共二分之一持分均登記在被上訴人名下。」不符（見原
　　審卷第一三六頁），又系爭土地係由許寬　出售，價款縱為被上訴人所述之一千
　　二百多萬元，然許寬　已以出售所得之價款代被上訴人償還三百多萬元債務，及
　　分配六百十萬元予上訴人，許曾會親何來九百多萬元之買賣價款交付上訴人寄放
　　在銀行？再出售系爭土地所得之款項，在許寬　生前已為分配，亦非曾交察所述
　　兩造之父母打算將錢留著自己使用，等到過世之後剩餘款項再予分配，是曾文察
　　與許正輝前揭證言關於被上訴人就系爭土地有三分之一持分，系爭土地由許曾會
　　親出售後將九百多萬元交代上訴人寄存銀行，該款在許寬　、許曾會親生前並未
　　分配等情均與事實不符，另許正輝、許正男所述許曾會親有將一千四百多萬元寄
　　存在上訴人處，被上訴人指稱此部分與本件出售系爭土地其應得之一百五十萬元
　　價款無關，就一千四百多萬元其所得分配之金額會另案請求等語（見本院卷第二
　　十一頁），因此證人曾文察、許正輝、許正男之證言均不能為有利被上訴人之認
　　定。
五、綜上所述，被上訴人並無法證明其有將出售系爭土地所得之一百五十萬元寄存於
　　上訴人，則被上訴人本於消費寄託之法律關係請求上訴人返還該一百五十萬元，
　　及自九十一年九月十六日起算之法定遲延利息，自不能准行。原審未予詳察，遽
　　為被上訴人勝訴之判決，並依被上訴人之聲請為假執行之宣告，應有未洽，上訴
　　意旨指摘原判決不當，求予廢棄改判，為有理由，爰由本院廢棄原判決，改判如
　　主文第二項所示。
六、據上論結，本件上訴為有理由，依民事訴訟法第四百五十條、第七十八條，判決
　　如主文。
中　　　華　　　民　　　國　　九十三　　年　　　九　　　月　　二十九　　日
~B1民事第四庭審判長法　官　黃斐君
~B2　　　　　　　　法　官　張浴美
~B3　　　　　　　　法　官　陳蘇宗
右為正本係照原本作成。
不得上訴。
~B　　　　　　　　書記官　吳麗慧
中　　　華　　　民　　　國　　九十三　　年　　　十　　　月　　　一　　　日
                                                                        Ｂ
